【裁判字號】    97,醫,15
【裁判日期】    981111
【裁判案由】    損害賠償
【裁判全文】
臺灣臺中地方法院民事判決                97年度醫字第15號
原      告  甲○○
訴訟代理人  乙○○○
            凌見臣律師
被      告  童綜合醫療社團法人童綜合醫院
法定代理人  丁○○
訴訟代理人  戊○○
上列當事人間請求損害賠償事件，本院於民國98年10月28日言詞
辯論終結，判決如下：
    主    文
原告之訴及其假執行之聲請均駁回。
訴訟費用由原告負擔。
    事實及理由
甲、程序事項：
一、按原告於判決確定前，得撤回訴之全部或一部。但被告已為
    本案之言詞辯論者，應得其同意，民事訴訟法第262條第1項
    定有明文。本件原告於民國98年10月28日具狀撤回對被告及
    丙○○之起訴，惟被告於原告撤回訴訟前已為本案之言詞辯
    論，其於同日言詞辯論期日又當庭表示不同意原告撤回，依
    前揭規定，本院就被告部分仍應依法審理，是原告聲請退還
    裁判費部分，無法准許。至於原告撤回對丙○○之起訴部分
    ，丙○○具狀表明同意原告撤回，該部分不在本件審理範圍
    ，合先敘明。
二、原告經合法通知，未於最後言詞辯論期日到場，核無民事訴
    訟法第386條各款所列情形，爰依被告之聲請，由其一造辯
    論而為判決。
乙、實體事項
壹、原告未於最後言詞辯論期日到場，據其以前提出之書狀及到
    場之聲明、陳述略以：
一、原告前因頭痛求診東勢農民醫院，經診治疑為水腦症而於95
    年11月14日轉至被告童綜合醫療社團法人綜合醫院（下稱童
    綜合醫院）就診，由丙○○（此部分業經撤回）擔任主治醫
    師，後定於95年11月20日進行腦部引流手術，術後原告繼續
    住院接受丙○○觀察及後續診治。嗣丙○○於95年11月27日
    約上午11時40分左右為原告拔除引流管，隨即引發原告嘔吐
    、頭痛，訴外人乙○○○（即原告之母）即至護理站告知上
    情，經訴外人護士長陳素根等通報後，丙○○身為原告之主
    治醫師卻未親自診察以妥善應對引發異狀原因，亦未採取相
    當措施，全然未盡醫師應有之注意義務，逕稱原告前揭情形
    為正常狀況，僅指示施打兩劑止痛針敷衍。嗣後原告病症未
    見好轉，至95年11月28日凌晨陷入昏迷，丙○○始緊急為原
    告動手術，術後安置於加護病房，然原告病況仍然嚴重，昏
    迷指數僅有3，直至96年3月27日方趨於穩定而轉入一般病房
    。後經細菌培養檢驗後，使知原告前揭情形起因為受隱球菌
    感染，因而罹患隱球菌性腦膜炎合併神經肌肉障礙。其後原
    告經長期休養仍肢體無力、癱瘓在床，於96年7月17日轉診
    至復健科復健至今，仍癱瘓在床全無自主能力，生活常事俱
    仰賴他人。依一般常情，開立如斯重大腦部手術，醫師應有
    義務於術後、拔除引流管後隨時注意病患症狀、有無異常或
    產生併發症之可能，並應視病患狀況即刻反應處理，否則極
    有可能造成病患無可挽救之傷害、甚或死亡之結果。丙○○
    身為原告主治醫師，於原告拔除引流管後生有異狀卻輕忽疏
    怠，未及時反應處理，僅隨意指示護理人員施打止痛針，此
    草率行徑實未盡醫師應有職責，至原告引起併發症，事後緊
    急動立手術亦因診治不及而致原告肢體癱瘓，甚而經認定為
    中度智障與中度肢障，足證被告前揭執行醫療行為顯有重大
    疏失甚明。爰依醫師法第11條、第21條，民法第184條第1項
    、第2項及及民法第188條僱用人侵權行為損害賠償責任之法
    律關係，請求被告即僱用人童綜合醫院賠償醫療費用新臺幣
    （下同）208,428元、看護費用5,002,845元、交通費10萬元
    及精神慰撫金200萬元，合計7,311,273元。
二、並聲明：被告應給付原告7,311,273元，及自起訴狀繕本送
    達被告之翌日起至清償日止，按年息5%計算之利息；原告願
    供擔保，請準宣告假執行。
貳、被告則以：
一、被告提供之醫療服務已符合臨床醫療常規，並無故意過失：
    依民法第184條第1項前段、第2項前段及醫療法第82條第2項
    規定，就醫療行為依侵權行為法則主張損害賠償責任者，須
    行為人之行為具備故意或過失，且故意或過失與損害結果間
    有因果關係者，始足當之。原告主張其對被告有侵權行為損
    害賠償請求權，即應就被告之過失、可歸責事實及其過失行
    為與損害結果間存在有相當因果關係負舉證責任。
二、本件被告之醫療處置均符合醫學原理及臨床醫學常規：
（一）原告95年10月初因多次嘔吐，至其他醫院經胃鏡檢查顯示
      胃表淺發炎，另於95年10月中開始有嚴重頭痛及步態不穩
      、雙下肢無力症狀。原告於95年11月14日自東勢農民醫院
      轉至被告童綜合醫院，由訴外人神經內科主任楊自強醫師
      擔任主治醫師，並於當日會診神經外科丙○○醫師，經與
      原告家屬初步解釋病情及進一步檢查後，便由丙○○擔任
      主治醫師，於95年11月14日安排腦部核磁共振檢查，檢查
      結果顯示原告側腦室、第三腦室與第四腦室嚴重擴大並積
      水，為一原因待查之水腦。因原告95年11月15日聽力喪失
      進一步將其安排會診耳鼻喉科，會診眼科顯示視瞳孔水腫
      ，故於95年11月16日上午在原告家屬同意下安排原告進行
      腰椎腦脊髓液穿刺術，取得脊髓液進行細菌、黴菌培養與
      隱球菌抗原檢查（或稱芽生菌、囊球菌抗原，英文為Cryp
      tococcus Antigen），同時進行腦脊髓液動態檢查（簡稱
      RISA scan），細菌、黴菌培養均為陰性，隱球菌抗原亦
      為陰性。綜合核磁共振檢查、核子醫學影像與腦脊髓液檢
      查臨床判斷為原因未明之水腦，經丙○○醫師於95年11月
      18日下午與原告父親、訴外人郭華湖及其舅父討論可能之
      處理方式(1)直接腦室腹腔分流管手術（永久置留引流管）
      、(2)第三腦室底切開術（腦脊髓液於腦內部自行循環）、
      (3)開顱手術將第四腦室底部打開，原告家屬在完全了解可
      能處理之方式及風險下，決定接受第三腦室底切開術，並
      簽署手術同意書。原告於95年11月20日接受上述手術，過
      程順利，術後轉入神經加護病房，並於當日下午麻藥代謝
      過後，原告意識清楚、呼吸平順狀況下拔除呼吸管，後於
      95年11月23日上午轉至普通病房，原告在普通病房治療下
      ，意識清楚、腦脊髓液引流正常及腦壓正常。丙○○醫師
      於95年11月27日查房時，因原告腦脊髓液外流管已置放7
      天，為避免可能管路之細菌感染，遂指示拔除。
（二）原告於95年11月27日上午11點30分，自述腹賬、二日未解
      便，腹部叩診呈鼓音，丙○○醫師再予灌腸及護理人員協
      助腹部薄荷油使用。當日下午3點訴外人護士洪莉雯巡視
      原告，原告意識清楚、呼吸順暢，已自行解便，拔管處乾
      淨無滲液等無不適處；同日下午5時原告自述嘔吐，護士
      劉婷婷巡視，見其意識清楚、呼吸順，告以暫為禁食（Ｎ
      ＰＯ），若無嘔吐則少量多餐，暫勿下床，繼續密切觀察
      原告GCS（昏迷指數）之變化。原告復於同日下午7點嘔吐
      一次，嘔吐物為未消化食物，且感頭痛不適，經專科護理
      師李麗華巡視，見其意識仍清楚、呼吸順，繼續使其禁食
      ，至隔日補充靜脈點滴注射液1,000cc，止痛藥keto注射
      ，與抬頭高之臥位。同日晚上9點訴外人護士劉婷婷巡視
      原告已覺疼痛減緩，嘔吐改善。95年11月28日凌晨1點30
      分護士俞鳳冠主動巡視，原告自述頭痛不適，通知值班醫
      師劉家豐，囑予止痛劑keto注射。原告於同日凌晨2點，
      突然發生抽搐發作、有發紺、四肢僵硬情形，周邊四肢氣
      飽和濃度98%（O2 satiation），護士俞鳳冠立即給予調
      整臥位以避免吸入性肺炎，給予氧氣罩40%使用，同時立
      即通知值班劉家豐總醫師，醫師訪視後立即囑予以抗抽搐
      藥物注射，另同時通知原告主治醫師即丙○○，診視後為
      維持原告進一步呼吸道暢通，立即給予氣管內管插入，維
      持正常呼吸及血氧濃度後，立即安排至1樓急診接受腦部
      電腦斷層檢查。檢查顯示側腦室、第三腦室與第四腦室仍
      有擴大現象（第三腦室底切開後，大部分腦室大小不變）
      與有腦室出血（IVH）現象，雖昏迷指數已恢復至E4M6VT
      ，丙○○醫師經與原告母親乙○○○女士討論及解釋病情
      ，並同時以電話聯絡原告人在東勢之父親郭華湖先生，除
      以藥物控制抽搐及以氣管內管插管維持呼吸道通暢外，建
      議緊急進行腦室至腹腔分流管，原告家屬同意接受手術。
（三）原告於95年11月28日凌晨3點30分在家屬同意下接受手術
      後緊急送至6樓手術室接受麻醉及手術，同時作二次收集
      腦脊髓液供生化與細菌培養（95年12月1日報告顯示陰性
      ）。原告於同日8點15分麻藥效果漸退後，仍有全身僵硬
      情形，丙○○醫師診視後給予追加藥物Valium，Dormicun
      後，症狀仍未改善，另決定將腦室至腹腔引流管腹腔端拉
      出連結外引流收集器以便隨時偵測腦脊髓引流量路是否通
      順，在通知家屬解釋病情經家屬同意後，於同日上午10點
      在加護病房無菌操作下將腹腔端引流外拉，連接腦脊髓收
      集器。原告於加護病房多方治療，主要為CPP治療（腦灌
      注壓治療）後，於95年11月29日昏迷指數恢復至E4VTM6且
      抽搐僵直症狀改善，於95年11月30日第三次收集腦脊髓液
      接受細菌與黴菌檢查（報告於95年12月4日、7日皆顯示陰
      性）。丙○○醫師於95年12月1日上午診視原告，腦脊髓
      液外引流管有引流不順之現象，且有嗜睡情形，昏迷指數
      下降1分，與原告家屬討論經其同意後，安排6樓開刀房無
      菌操作下進行腦室引流管更換，手術中發現腦室端被組織
      沾黏造成部分阻塞，即更換腦室近端與貯囊。手術後原告
      腦脊髓液引流通順、腦壓不高，低度發燒37.5 ℃，昏迷
      指數僅有E2VtM4-E3VtM5，經血液、痰、尿液細菌培養，
      僅懷疑尿道感染。95年12月4日再度安排腦部電腦斷層，
      發現引流管位置正常且引流通順，丙○○醫師囑予降低引
      流管高度。95年12月5日會診神經內科，懷疑中腦病變，
      建議原告病情轉好可安排腦部核磁共振檢查。95年12月9
      日召集神經內科、感染科討論，結論為水腦已改善，腦壓
      下降至正常，抽搐也因藥物得以控制，但因昏迷指數未能
      明顯進步，被告醫院感染科醫師陳志銘懷疑是否為非典型
      性之腦炎或腦膜炎，因此建議第四度收集腦脊髓作結核菌
      、結核菌DNA之PCR檢查及病毒培養。95年12月12日安排原
      告進行腦部檢查以排除疹性腦炎，原告於95年12月13日
      腦壓正常，引流管通暢、無抽搐，電解質正常且昏迷指數
      下降至E1VTM3，丙○○醫師與感染科再度討論，感染科醫
      師建議第五次收集腦脊髓液培養（前於95年12月9日之腦
      脊髓黴菌培養於95年12月14日呈陽性反應為隱球菌）。第
      三次會診感染科醫師陳志銘，並建議停止抗結核菌藥物、
      撤回疾管局結核病通知，開始使用抗黴菌藥物，原告95年
      12月14日黴菌報告於95年12月19日出爐，亦為陽性反應，
      始知原告病情係（隱球菌）腦膜炎造成水腦與抽搐及神智
      變化。
（四）原告家屬於95年12月19日曾要求轉院，被告醫院配合並給
      予住院摘要、各項檢查影像資料，但家屬後復要求在原院
      繼續治療。原告自95年12月23日昏迷指數逐漸恢復至E3VT
      M6，95年12月24日、96年1月2日收集第6、7次腦脊髓做細
      菌、黴菌培養報告皆為陰性，在感染科陳志銘醫師建議下
      ，於96年1月5日停用Amphotericin-B，改用口服Diflucan
      80/天，直至96年3月21日停用。原告於96年1 月29日在家
      屬同意下接受永久腦室-腹腔引流管置入術，與氣管切開
      術。原告於96年2月16日從外科病房轉至呼吸治療中心，
      接受呼吸訓練，於96年3月15日脫離呼吸器後轉至17B病房
      ，並於96年6月19日順利拔管氣管切管，可自行呼吸及咳
      痰。原告於96年3月至6月在本院17B病房期間，昏迷指數
      恢復至E4VTM6且在他人部分協助下可用助行器自行走動，
      遂於96年7月17日轉至被告醫院沙鹿院區復健病房，96年
      10月1日自費住院，97年4月22日出院。
三、被告於本醫療事件就原告之處置均符合醫療當時臨床醫療實
    踐之醫療水準，且原告本即有水腦，醫學技術則有其極限，
    病源菌難以培養，被告醫院共收集4次腦脊髓液才得到隱球
    菌陽性反應，有真正病因後針對其病灶治療，原告呈現之水
    腦、頭痛、抽搐、意識不清，皆因隱球菌感染腦部引起而病
    源已在原告腦部一段時間，醫療團隊僅能盡力診斷、治療，
    原告陳稱其損害係疾病之進程結果，與被告之醫療行為間無
    因果關係等語，資為抗辯。
四、並聲明：駁回原告之訴及假執行之聲請；如受不利判決，願
    供擔保免假執行。
、本件經兩造整理並協議簡化爭點如下：
一、兩造不爭執之事項（本院逕採為判決之基礎，毋庸證明）：
（一）丙○○於95年間至今受雇於被告童綜合醫院擔任醫師。
（二）原告因疑似水腦症，於95年11月14日前往被告童綜醫院就
      診，由丙○○擔任主治醫師，嗣丙○○按排原告於95年11
      月20日於該院進行第三腦室底部切開術及腦脊髓液外流（
      暫時性引流），術後住院觀察及後續診治。
（三）原告於95年11月28日凌晨陷入昏迷，丙○○旋為原告進行
      腦室腹腔分流手術，術後安置於加護病房觀察，於95年12
      月9日進行腦脊髓黴菌培養，於95年12月14日發現有隱球
      菌之陽性反應；95年12月19日之報告仍是隱球菌陽性反應
      ；96年3月15日轉入一般病房，嗣再經細菌培養，始知原
      告前揭昏迷情形為手術後遭隱球菌感染，而罹患隱球菌性
      腦膜炎合併神經肌肉障礙。
（四）丙○○就本件醫療行為有無過失，兩造合意以行政院衛生
      署醫事審議委員會之鑑定為準。
（五）如丙○○有前揭醫療過失，被告對原告請求賠償之看護費
      用5,002,845元不爭執。
二、兩造爭執之事項（本院判斷）：
（一）丙○○就原告感染隱球菌之判斷與所採之醫療行為有無疏
      失？
（二）丙○○於95年11月20日於童綜合醫院為原告進行第三腦室
      底部切開術及腦脊髓液外流（暫時性引流）手術，於95年
      11月27日拔除引流管手術後之住院觀察期間，於原告嘔吐
      、頭痛的異狀時，有無輕忽疏怠，未立即反應處理之醫療
      過失？
（三）如被告丙○○有前揭醫療過失，原告請求被告連帶賠償下
      列金額是否於法有據？
      1.醫療費用：208,428元。
      2.交通費用：100,000元。
      3.非財產損害：2,000,000元。
肆、本院之判斷
一、被告醫院之受僱人丙○○就本件醫療行為有無過失，兩造合
    意以行政院衛生署醫事審議委員會之鑑定為準，本院函請該
    會鑑定：丙○○就原告感染隱球菌之判斷與所採之醫療行為
    有無疏失？丙○○於95年11月20日於被告醫院為原告進行第
    三腦室底部切開術及腦脊髓液外流（暫時性引流）手術，於
    95年11月27日拔除引流管手術後之住院觀察期間，於原告嘔
    吐、頭痛的異狀時，有無輕忽疏怠，未立即反應處理之醫療
    過失？該會認：
（一）依病歷及影像資料研判，原告因水腦症於95年11月14日入
      住童綜合醫院，於11月20日行腦內視鏡手術（第三腦室底
      部切開手術）後行腦室－腹腔分流管手術。於12月9日根
      據腦脊髓液引流液培養結果，診斷黴菌（隱球菌）感染，
      後施行抗黴菌藥物治療，直至96年3月15日由加護病房轉
      至普通病房。就醫理而言，腦部隱球菌感染有極高比率（
      超過50%機會），會有腦內高壓（elevated intracranial
      pressure）現象，此時以腦內視鏡或腦水引流管手術來改
      善腦內高壓，均屬合理判斷及處置。腦部隱球菌感染之診
      斷，主要藉由腦脊髓液之化學分析或黴菌培養以得知。就
      本案而言，醫院於第4次腦脊髓液化驗確定隱球菌感染，
      而前3次腦脊髓液化驗則呈隱球菌陰性反應，有可能為前3
      次化驗檢體中菌株量未達陽性反應所需量所致。就此而言
      ，醫師丙○○對隱球菌感染之判斷及所採之醫療行為，並
      無疏失。
（二）醫師丙○○於95年11月20日為原告施行第三腦室底部切開
      手術及腦脊髓液外引流術，於11月27日拔除引流管。引流
      管拔除後，11月28日02:00原告突發性意識喪失並抽搐發
      作，經插管治療後，原告昏迷指數恢復至10分（E4V6MT）
      ，再行腦脊髓液引流手術。原告於11月27日引流管拔除後
      ，曾於17:00及19:00嘔吐，惟11月28日01:30護士巡視時
      原告意識仍清楚，主訴頭痛，由此臨床表現，原告於11月
      28日凌晨突發之意識昏迷，應為抽搐所致，此時給予氣管
      插管治療，並注射抗抽搐藥物（Dilantin）等治療，均屬
      合理之判斷處置。而中樞神經疾病（包含水腦症及中樞神
      經感染）併發癲癇為常見之病程，其發作常為急遽、不可
      預期的。其治療方式主要為藥物控制及維持生命現象穩定
      ，避免呼吸道阻塞。綜而言之，醫師丙○○於95年11月27
      日及11月28日原告引流管移除後之治療，尚未發現有醫療
      疏失之處等情，此有行政院衛生署醫事審議委員會鑑定書
      函文暨所檢送之鑑定書附卷可稽（見本院卷二第66至70頁
      ）。
二、按當事人就其主張之爭點，經法官於使當事人整理並協議簡
    化爭點時為協議者，應受其拘束，民事訴訟法第270條之1第
    3項定有明文。次按當事人間以合意就特定訴訟標的所為關
    於如何確定事實，或以何種方法確定事實之證據方法，謂之
    證據契約，此項證據契約之內容若於公益無妨害，且當事人
    原有自由處分之權限者，應承認其為有效。當事人約定委由
    法院以外之第三人就法律關係存否之事實或構成要件要素作
    成判斷，並願受該判斷結果所拘束之仲裁鑑定契約，其性質
    具有訴訟契約中證據契約之性質，本於辯論主義之事實處分
    自由及自主選擇定紛爭解決程序之綜合評量，在辯論主義之
    範圍內，得承認其效力（最高法院96年度台上字第1106號判
    決、97年度台上字第256判決參照）。被告醫院受僱醫師丙
    ○○就本件醫療行為有無過失，兩造既合意以行政院衛生署
    醫事審議委員會之鑑定為準，依前揭規定及說明，自應受拘
    束。茲丙○○醫師為原告所為之前揭醫療行為既無疏失，難
    認有何故意過失不法侵害原告權之可言。
三、綜上所述，被告醫院受僱人丙○○醫師就原告感染隱球菌之
    判斷與所採之醫療行為並無疏失。丙○○醫師於95年11月20
    日於童綜合醫院為原告進行第三腦室底部切開術及腦脊髓液
    外流（暫時性引流）手術，於95年11月27日拔除引流管手術
    後之住院觀察期間，於原告嘔吐、頭痛的異狀時，亦無輕忽
    疏怠，未立即反應處理之醫療過失。原告主張丙○○醫院前
    揭執行醫療行為顯有疏失，並非可採。受僱人丙○○於執行
    前揭職務時既無因故意或過失不法侵害原告權利之情事，被
    告醫院自無須負民法第188條之僱用人責任。從而原告依醫
    師法第11條、第21條，民法第184條第1項、第2項及及民法
    第188條僱用人侵權行為損害賠償責任之法律關係，請求被
    告即僱用人童綜合醫院賠償其所受損害，難認有據，應予駁
    回。原告之訴既經駁回，其假執行之聲請亦失所依附，應併
    予駁回。
伍、一造辯論、訴訟費用負擔之依據：民事訴訟法第385條第1項
    前段、第78條。
中    華    民    國    98    年    11    月    11    日
                  民事第三庭    法  官  黃渙文
正本係照原本作成。
如對本判決上訴，須於判決送達後20日內向本院提出上訴狀。
中    華    民    國    98    年    11    月    11    日
                                書記官


司法院資訊處製作；財團法人民間司法改革基金會備份。
